【裁判字號】    99,簡上,380
【裁判日期】    991130
【裁判案由】    妨害名譽
【裁判全文】
臺灣臺南地方法院刑事判決             99年度簡上字第380號
上  訴  人  蔡錦韶
即  被  告
上列上訴人因被告妨害名譽案件，不服本院99年度簡字第2237號
中華民國99年9月13日第一審判決（聲請簡易判決處刑書案號：
98年度偵字第14752號），分別提起上訴，本院管轄之第二審合
議庭判決如下：
    主  文
上訴駁回。
    事實及理由
一、本案經本院審理結果，認第一審判決對被告蔡錦韶論以刑法
    第309條第1項之犯共同公然侮辱人罪，量處被告拘役50日，
    及諭知易科罰金之折算標準，其認事用法及量刑均無不當，
    應予維持，且本件卷內具傳聞性質之證據，檢察官、被告於
    本案言詞辯論終結前，並未爭執其證據能力，依刑事訴訟法
    第15 9條之5規定，此項具傳聞性質之證據，應有證據能力
    ，爰引用第一審判決書記載之事實、證據及理由（如附件）
    。
二、被告上訴主張：(一)伊是「南吉交通工業股份有限公司」的財
    務經理，有出面跟債權人借錢，但是黃玉雪等人都不出面跟
    債權人處理，債權人才要求伊去找黃木處理債權，伊因為有
    經手，不好意思不出面，所以當天才會跟其他的債權人一起
    去臺南縣歸仁鄉○○○○街找黃木，但是黃木當天並不在家
    ，一到現場，其他的債權人就把布條掛在伊的身上，伊不知
    道布條上面寫什麼字，故其所為不該當於公然侮辱罪。(二)又
    如果法院覺得伊有錯，原判決量刑亦顯過重，請求法院從輕
    發落云云。
三、惟查：
(一)、被告蔡錦韶擔任「南吉交通工業股份有限公司」（下稱南吉
    公司）家族企業財務經理，對外有負責借款事宜，嗣因南吉
    公司發生財務糾紛，家族成員黃木、黃彩蓮(即黃美之別
    名)、黃玉雪與債權人協調未果，被告於民國97年8月7日上
    午，前往臺南縣歸仁鄉○○○○街黃木住家附近，與債權人一
    同向家族成員黃木、黃彩蓮(即黃美之別名)、黃玉雪等人
    索討借款，被告一到現場，隨即披掛上內容載有「黃彩蓮(
    即黃美之別名)、黃玉雪妳天理不容絕對嘸好尾」之白布
    條，被告身旁真實姓名年籍不詳之成年女子，則披掛上內容
    載有「黃彩蓮(即黃美之別名)、黃玉雪吸血沒人性太惡質
    」等文字之白布條等情，業據被告自白不諱，核與告訴人指
    證及證人李泰明之證述情節相符，並有中華日報97年8月8日
    報導被告披掛白布條之報紙影本乙只在卷可證（見偵查卷第
    12頁），足認被告此部分自白核屬真實，堪予採信。
(二)、至被告雖辯稱：伊不知道布條內容為何云云。惟衡以被告早
    已知悉本次前往黃木家之目的即是找黃木、告訴人等人索討
    前債已如前述，既其涉及債權人等辛苦累積之血汗錢一夕之
    間消失，且幾經協調仍未果之前提下前往債務人家中，當可
    知悉本次債權人之集結必然是基於憤怒捍衛權利。再者當日
    前往現場之人數眾多，並有員警到場蒐證並維持秩序，此為
    被告所不否認，亦與證人李泰明之證述（見本院卷第50頁）
    情節相符，並有中華日報97年8月8日報導被告披掛白布條之
    報紙影本及臺南縣警察局歸仁分局99年11月1日函覆之聚眾
    活動詳細資料各乙只在卷可證（見偵查卷第12頁、本院卷第
    43 頁），是上開客觀局面亦可認定。又從上開報紙影本觀
    之，被告站立於人群中之第一列，顯見被告係位於帶頭引領
    主張權利之位置，既被告在知悉有多名員警在場蒐證、本次
    抗議目的下，又願意以帶頭之角色帶領抗議群眾集會遊行，
    ，依常理，為避免超過其所願意擔負之責任，當會於披掛該
    布條之際，先行瞭解布條之內容。被告既係有相當社會工作
    經驗之成年人，於警詢、偵查及本院準備程序、審理時復均
    應答自如，堪認其智識能力應與一般常人無異，對前述情形
    亦應知之甚詳，其所辯於披上白布條之前不知布條內容並不
    足採。再者，本件抗議時間至少有20分鐘，此為被告所不否
    認，亦與證人李泰明之證述情節（見本院卷第49頁）相符，
    並有臺南縣警察局歸仁分局99年11月1日函覆之聚眾活動詳
    細資料在卷可證（見本院卷第43頁），另從上開報紙影本可
    見被告及其身旁女子披掛之布條體積龐大，幾乎已佔據被告
    等身體全部面積，布條內容字體斗大，故只需低頭或輕微撇
    頭即可知悉布條內容，故於該段長達20分鐘遊行抗議之期間
    ，尤無可能不知布條內容為何之可能。被告所辯顯悖離常理
    ，不足採信。
(三)、又被告上開行為，是否該當刑法第309條之公然侮辱罪。按
    以粗鄙之語言在公共場所向特定之人辱罵時，倘為其他不特
    定人可以聞見之，而其語言之含義，又足以減損該特定人之
    聲譽者，自應成立刑法第309條第1項之罪(司法院院字第186
    3號解釋參照)。本件被告於黃木臺南縣歸仁鄉○○○○街住
    家附近，為上開行為，係屬不特定多數人得以共見共聞，自
    符合「公然」之要件。其次，被告身上披掛上內容載有「黃
    彩蓮(即黃美之別名)、黃玉雪妳天理不容絕對嘸好尾」之
    白布條，被告身旁真實姓名年籍不詳之成年女子，披掛上內
    容載有「黃彩蓮(即黃美之別名)、黃玉雪吸血沒人性太惡
    質」之白布條，內容或指他人天理不容絕對嘸好尾、或指他
    人吸血沒人性太惡質，評價上均令人不悅、嫌惡，縱參以被
    告身上白布條之前後文意觀之，亦應認均係對告訴人人格之
    負面評價，自足以減損被指涉人之聲譽，其有羞辱告訴人之
    意，溢於言表；況被告與告訴人為姻親關係（被告之夫婿為
    告訴人之兄長），以其身為兄嫂之身分，卻於公開場合以前
    揭內容指稱小姑，自應認足以貶損告訴人社會地位，而損及
    其名譽無疑，其有妨害名譽之故意甚明。
(四)、參以刑法第309條係立法者基於調和言論自由與名譽保障，
    所作的限制規定，將刑責侷限於「公然」之範圍內，蓋於不
    特定人得以共見共聞情況下，抽象漫罵之言語，不特定人根
    本無暇亦無意願去查證行為人為何說出這樣的一句話，其背
    後是否有事實作根據，告訴人亦只能含冤莫白，默默地承受
    此一罵名。是被告上開侮辱性的話語，或許係針對「南吉公
    司」欠債表示不滿，但仍應尋求正當管道，在公開場合，則
    應受法律之規範，不得滋意。
(五)、綜上所陳，被告所為前揭辯解，均無法推翻卷內其他對被告
    不利之積極證據，本案事證明確，被告仍執前詞，指摘原判
    決不當，為無理由；再者，關於刑之量定，係實體法上賦予
    法院得為自由裁量之事項，倘其未有逾越法律所規定之範圍
    ，除顯有失出失入等科罰與罪責不相當之情形外，應予尊重
    ，不得任意加以指摘，原審已就被告犯行之不法內涵相關之
    一切情狀為謹慎之裁量，並無違法或顯然失出失入，亦無何
    科罰與罪責不相當之瑕疵可指，被告上訴既未具體指摘原判
    決於認事用法或量處刑罰，究有何違法或不當，依上開說明
    ，此部分亦屬無理由，被告之上訴應予駁回。
據上論斷，應依刑事訴訟法第455條之1第1項、第3項、第373條
、第368條，判決如主文。
本案經檢察官黃郁如到庭執行職務。
中    華    民    國    99    年    11    月    30    日
                  刑事第八庭  審判長  法  官  黃瑪玲
                                      法  官  林欣玲
                                      法  官  蔡奇秀
以上正本證明與原本無異。
本件不得上訴。
                                      書記官  蕭伊舒
中    華    民    國    99    年    11    月    30    日

司法院資訊處製作；財團法人民間司法改革基金會備份。
